【裁判字號】    98,消債抗,74
【裁判日期】    980929
【裁判案由】    聲請更生程序
【裁判全文】
臺灣高雄地方法院民事裁定            98年度消債抗字第74號
抗  告  人  甲○○
上列當事人聲請消費者債務清理事件，不服中華民國98年1 月20
日本院第一審裁定（原審：98年度消債更字第60號），提起抗告
，本院裁定如下：
    主  文
抗告及保全處分聲請均駁回。
抗告程序費用由抗告人負擔。
    理  由
一、抗告意旨略以：抗告人前未曾依「中華民國銀行公會會員辦
    理消費金融案件無擔保債務協商機制」請求共同協商債務清
    償方案，於消費者債務清理條例施行後，因積欠無擔保債務
    共計新臺幣（下同）237 萬6,083 元，乃向最大債權金融機
    構即第一商業銀行股份有限公司（下稱第一銀行）請求協商
    ，惟因無法負擔每月還款金額1 萬元之協商條件，而致協商
    未能成立。而聲請人每月薪資所得為3 萬元，於扣除必要生
    活費用9,504 元、房貸費用1 萬2,574 元、扶養二名子女費
    用1 萬元後，顯無法負擔最大債權銀行所提出每月還款1 萬
    元之協商方案，而有不能清償債務或不能清償之虞；詎料，
    原審除以抗告人勞工保險被保險人投保薪資金額3 萬4,800
    元，逕認作抗告人每月薪資所得金額外，復未將抗告人之子
    女扶養費列入必要支出審酌，惟上勞工保險投保薪資金額係
    抗告人所屬工會依抗告人投保年資調整，意在使抗告人於退
    休之後得以依較優惠之投保條件換取退休金，而抗告人之二
    名子女分別處於在學、甫退伍之狀態，並無自給能力，有賴
    抗告人扶養。是以，原審漏未審酌上揭情事，其認事用法顯
    有違誤，爰提起本件抗告，請求廢棄原裁定，請求准予更生
    ，並同時聲請就本院97年度司執字第113594號強制執行事件
    為保全處分等語。
二、按「債務人不能清償債務或有不能清償之虞者，得依本條例
    所定更生或清算程序，清理其債務。」消費者債務清理條例
    第3 條定有明文；「聲請更生或清算不合程式或不備其他要
    件者，法院應以裁定駁回之，但其情形可以補正者，法院應
    定期間先命補正」消費者債務清理條例第8 條復有規定。
三、經查：
(一)、抗告人主張其有上開債務，前依消費者債務清理條例之規定
    ，向最大債權金融機構第一商業銀行請求協商，惟因無法負
    擔每月還款金額1 萬元之協商條件，而致協商未能成立等情
    ，有原審卷附債權人清冊、財團法人金融聯合徵信中心當事
    人綜合信用報告、財產歸屬資料清單、綜合所得稅各類所得
    資料清單、土地及建物謄本、戶籍謄本、前置協商不成立通
    知書可稽，而可認定。
(二)、抗告人主張：其每月實際薪資所僅為3 萬元，伊係為將來退
    休取得較優渥之退休福利，始以較高薪資金額作為每月薪資
    金額而投保勞工保險，原審逕以勞工保險被保險人投保薪資
    金額3 萬4,800 元認作抗告人每月薪資收入，顯有違誤云云
    。惟查，抗告人於民國96年12月間勞工保險、全民健康保險
    之投保薪資金額均為3 萬4,800 元，有原審卷附抗告人勞工
    保險被保險人投保資料表及全民健康保險保險對象投保資料
    可稽，而依全民健康保險法第22條、勞工保險條例第14條之
    1 規定，被保險人本應依實際薪資所得或營利所得據實申報
    以作為投保金額，是以，原審依上揭投保薪資金額認定抗告
    人每月收入金額，自無違誤。至抗告人雖主張上揭投保金額
    並非實際收入，惟均未提出相關證據資為佐證，是其空言指
    摘原審認定其薪資收入有所不當，自非可採。
(三)、次按「受扶養權利者，以不能維持生活而無謀生能力者為限
    」、「因負擔扶養義務而不能維持自己生活者，免除其義務
    」，民法第1117條第1 項、第1118條本文分別定有明文。本
    件抗告人尚有成年子女林冠甫（73年1 月27日生）、林世峰
    （74年3 月13日）等二名一節，有原審卷附戶籍謄本可憑。
    至抗告人固謂其子仍分處於就學、甫退伍狀態，而需仰賴其
    扶養云云，惟抗告人均未提出其二名子女有何不能維持生活
    且無謀生能力等事實之證明，是以，其二名子女既均已成年
    ，則得否僅憑此等就學、甫退伍之情，即得遽認為其子女確
    無謀生能力之事實，實屬有疑。況依抗告人所陳，其既自謂
    已負債百萬以上而不能清償，則揆諸前揭規定，縱令抗告人
    之2 名成年子女確有不能維持生活且無謀生能力之事實，抗
    告人依法亦得免除其扶養義務。因之，抗告人主張原審疏未
    審酌其尚需支付二名子女扶養費用云云，亦非可採。
(四)、另審酌抗告人負債之現況，基於社會經濟活動之互賴及誠信
    ，該日常生活所需費用，自應節制開支，不得有超越一般人
    最低生活標準之享受，否則反失衡平，是依內政部社會司所
    公告98年度高雄縣最低生活費每人每月為9,829 元標準核之
    ，抗告人陳稱其每月必要生活開銷費用為9,504 元，尚屬合
    理，應予採信；至抗告人主張其每月尚須支出房貸12,574元
    之必要生活費用一節，固據提出銀行存摺明細、放款攤還及
    收息紀錄查詢單，以及土地、建物登記謄本為證，惟房屋貸
    款於名義上雖屬債務，於實質上乃屬債務人藉由按期繳納貸
    款而逐期累積個人資產，而債務人於經濟困頓之際，本應選
    擇適當處分其資產以減輕債務負擔，斷無允許債務人繼續負
    擔高額之房屋貸款及房屋稅、地價稅等支出而仍持續累積其
    個人資產，卻企圖削減應償還於債權人之債權成數之理。況
    人民安居並不以居住於自有住宅為必要，租屋居住亦屬目前
    社會上眾多暫無力或不願購屋者之安居方式，且因房租支出
    尚得作為所得稅之扣除額，故租屋居住毋寧是自認經濟負擔
    沉重者減輕自我負擔之方式之一，是以，抗告人主張每月房
    貸12,574元為其必要支出云云，要無可採。
(五)、從而，以抗告人每月收入3 萬4,800 元計算，於扣除個人必
    要生活開銷9,504 元後，則抗告人每月收入尚餘25,296元可
    供運用，顯已足以清償最大債權金融機構即第一銀行所提出
    每月還款金額1 萬元之協商條件，而無不能清償債務之情，
    則抗告人主張有不能清償債務或不能清償之虞，而有進行更
    生程序之必要，自非可採，其聲請更生自屬無據。
四、綜上，抗告人之抗告理由，均非可採，且抗告人復無不能清
    償債務之情，則原裁定駁回抗告人之更生聲請，於法並無不
    合，抗告人求為廢棄原裁定，為無理由，應予駁回；另更生
    之聲請既經駁回，則本件保全處分之聲請即失所附麗，應併
    予駁回。
五、據上論結，依消費者債務清理條例第15條、民事訴訟法第49
    5 條之1 第1 項、第449 條、第95條、第78條，裁定如主文
    。
中    華    民    國    98    年    9     月    29    日
                     民  事  庭審判長法  官   林玉心
                                     法  官   郭宜芳
                                     法  官   鄭子文
以上為正本係照原本作成。
本件不得抗告。
中    華    民    國    98    年    9     月    29    日
                                     書記官   林國龍


司法院資訊處製作；財團法人民間司法改革基金會備份。
